【裁判字號】    98,台上,7249
【裁判日期】    981203
【裁判案由】    殺人未遂等罪
【裁判全文】
最高法院刑事判決            九十八年度台上字第七二四九號
上  訴  人  甲○○
選任辯護人  張淑琪律師
            謝英吉律師
上  訴  人  乙○○
選任辯護人  詹漢山律師
上列上訴人等因殺人未遂等罪案件，不服台灣高等法院台中分院
中華民國九十八年九月八日第二審判決（九十八年度上重訴字第
三三號，起訴案號：台灣彰化地方法院檢察署九十七年度偵字第
八四五一、九二一七號），提起上訴，本院判決如下：
    主  文
原判決關於乙○○部分及甲○○殺人未遂部分均撤銷，發回台灣
高等法院台中分院。
    理  由
本件原判決關於乙○○部分及甲○○殺人未遂部分，認定：上訴
人乙○○於某時地，以不詳之方式，取得如原判決附表（下稱附
表）所示具有殺傷力之槍、彈（下稱系爭槍、彈）而非法持有之
，嗣將之交付甲○○以擔保其積欠甲○○之債務；又甲○○於民
國九十七年八月二十一日凌晨駕車攜帶系爭槍、彈，將車停放在
彰化縣社頭鄉○○○路一０五號對面處，路人疑其竊車而報警，
經彰化縣警察局田中分局社頭分駐所警員丙○○、蕭瑞能共乘巡
邏車前來查察，甲○○於丙○○趨前查看其身分證畢要其下車之
際，恐其車內藏放系爭槍、彈為警查獲，竟分別基於殺人之故意
，持槍先後對丙○○、蕭瑞能射擊，致丙○○頭部、胸部各中一
槍，造成頭部槍傷合併右眼球破裂等傷，蕭瑞能則閃避得當並開
槍還擊，幸未被其擊中，甲○○見狀逃逸，嗣為警逮捕歸案等情
，因而維持第一審關於甲○○持槍分別殺害丙○○、蕭瑞能，尚
未致人於死亡之結果部分，論甲○○以殺人未遂二罪（主刑部分
各處無期徒刑、有期徒刑拾年）之判決，駁回甲○○此部分在第
二審之上訴（甲○○另犯違反槍砲彈藥刀械管制條例及妨害自由
二罪部分，於原審判處罪刑後，經其分別於九十八年九月二十三
日、同年月二十四日具狀表明撤回對於各該部分之第三審上訴而
告確定）；另撤銷第一審關於乙○○部分之科刑判決，改判依想
像競合犯從一重論處乙○○以未經許可持有步槍罪刑（主刑部分
處有期徒刑七年二月，併科罰金新台幣二十萬元）。固非無見。
惟查：(一)、未經合法調查之證據，不得作為判斷之依據，刑事訴
訟法第一百五十五條第二項定有明文。又依同法第一百六十五條
第一項之規定，卷宗內之筆錄及其他文書可為證據者，應向被告
宣讀或告以要旨；此為事實審法院於審判期日就文書證據所應踐
行之調查方法及程序，旨在使被告澈底瞭解該等文書記載之內容
及意涵，而為充分之辯論，以使法院形成正確之心證。原判決理
由引用卷附內政部警政署九十七年九月十八日刑鑑字第09701364
50號槍彈鑑定書，以資認定系爭槍、彈分別係具有殺傷力之美國
COLT廠製M16A1型、口徑5.56mm制式步槍（槍枝管制編號0000000
000 ，含彈匣）及子彈等，而為乙○○違反槍砲彈藥刀械管制條
例犯行之認定依據；然依原審審判筆錄之記載，該槍彈鑑定書並
未經審判期日合法調查，原判決採為論罪之依據，自屬採證違法
。(二)、刑事訴訟法第一百五十九條規定：「被告以外之人於審判
外之陳述，雖不符前四條之規定，而經當事人於審判程序同意作
為證據，法院審酌該言詞陳述或書面陳述作成時之情況，認為適
當者，亦得為證據（第一項）。」「當事人、代理人或辯護人於
法院調查證據時，知有第一百五十九條第一項不得為證據之情形
，而未於言詞辯論終結前聲明異議者，視為有前項之同意（第二
項）。」條文既明定係被告以外之人於審判外之陳述「不符前四
條之規定」之情形者，為其適用之條件，即應以不能依同法第一
百五十九條之一至第一百五十九條之五之規定認有證據能力者，
始有適用之餘地。卷附丙○○之員生醫院診斷證明書（含急診病
例記錄）及財團法人彰化基督醫院診斷證明書（含急診病例等）
、病症暨失能診斷證明書、公教人員保險殘廢證明書等（見第九
二一七號偵查卷第三六至一０二頁，第八四五一號偵查卷第二四
三至二四七頁），倘係從事醫療業務之人於業務上或通常業務過
程所須製作之紀錄或證明文書，除顯有不可信之情況外，依刑事
訴訟法第一百五十九條之四第二款之規定，原即得為證據；原判
決未為辨明，卻引用同法第一百五十九條之五為依據，於法自欠
允當。(三)、刑法第二百七十一條之殺人罪，係侵害被害人生命法
益之犯罪，以維護個人生存權為目的，同法第一百三十五條第一
項之妨害公務罪，則在於保護國家公權力之執行，以國家法益為
侵害對象，二者罪質顯不相同；故對於公務員依法執行職務時，
予以槍擊殺害而施以強暴脅迫，另犯之妨害公務罪並不能為殺人
罪所概括，且既係基於複數犯意並出於一個行為之決意而為犯罪
之實行，同時具備多數犯罪構成要件，即應依想像競合之規定從
一重處斷。倘檢察官僅就其中一部事實起訴者，依刑事訴訟法第
二百六十七條之規定，因公訴不可分關係，其效力及於全部，法
院亦應就全部犯罪事實予以審判，於法始無疏漏。原判決事實認
定甲○○係於員警丙○○查看其身分證畢要其下車之際，恐其車
內藏放系爭槍、彈為警查獲，乃基於殺人之故意，持槍射殺執行
勤務中之員警丙○○、蕭瑞能等情，如果無訛，則甲○○除犯殺
人未遂罪外，似同時併有對於公務員依法執行職務時，施以強暴
之情事，即應另論以上揭之妨害公務罪，並依想像競合犯從一重
處斷。原審未詳加論究，僅判處殺人未遂罪刑，認事用法亦難謂
已盡允洽。以上或為上訴意旨所指摘，或為本院得依職權調查之
事項，應認原判決關於乙○○部分及甲○○殺人未遂部分均有撤
銷發回更審之原因。原判決關於不另諭知乙○○無罪部分，因依
公訴意旨係與前開論罪部分有實質上一罪關係，按諸審判不可分
原則，應一併撤銷發回，附予說明。
據上論結，應依刑事訴訟法第三百九十七條、第四百零一條，判
決如主文。
中    華    民    國  九十八  年   十二   月    三    日
                      最高法院刑事第九庭
                          審判長法官  邵  燕  玲
                                法官  李  伯  道
                                法官  孫  增  同
                                法官  李  英  勇
                                法官  吳      燦
      本件正本證明與原本無異
                                      書  記  官
中    華    民    國  九十八  年   十二   月    八    日
                                                      K


司法院資訊處製作；財團法人民間司法改革基金會備份。
